最高法院刑事判決　　　　　　一○○年度台上字第二○六八號
上　訴　人　 台灣高等法院檢察署檢察官
被　　　告　 胡銀樹
選任辯護人　 張立中律師
上列上訴人因被告違反貪污治罪條例案件，不服台灣高等法院中
華民國九十九年一月二十七日第二審更審判決（九十八年度重上
更(二)字第一二０號，起訴案號：台灣士林地方法院檢察署八十七
年度偵字第一一三七七號），提起上訴，本院判決如下：
    主  文
原判決撤銷，發回台灣高等法院。
    理  由
本件原判決撤銷第一審關於被告胡銀樹部分之科刑判決（論其以
公務員假借職務上之機會，行使偽造公文書，足以生損害於他人
罪刑，其餘被訴部分不另為無罪諭知），改判諭知被告無罪。固
非無見。
惟查：（一）原判決關於起訴事實五，檢察官以台北縣淡水鎮（
現已更改行政區名稱為新北市淡水區，以下仍稱淡水鎮）公所於
民國八十四年八月十九日開標發包，由偉伯工程顧問有限公司（
下稱偉伯公司）設計、監造，賀建營造有限公司（下稱賀建公司
，負責人係呂子煇）承攬之垃圾暫置場海堤工程（下稱海堤工程
），被告（時任淡水鎮公所清潔隊長）於八十六年間辦理該工程
之驗收時，涉嫌在八十六年一月三十一日驗收紀錄意見欄中偽蓋
「准予驗收」字樣而同意驗收及圖利賀建公司等情部分，原判決
採信被告否認犯罪所執：(1)、伊未偽造「准予驗收」之條戳，八
十六年一月三十一日當天海堤工程驗收有通過，驗收紀錄上「准
予驗收」字樣，是在公文會簽後，小姐將公文送回清潔隊時，上
面就蓋有「准予驗收」之印文，伊才於八十六年七月四日簽請支
付承包商賀建公司工程尾款（新台幣）四百五十三萬九千七百三
十三元。(2)、偉伯公司在完工後，有提出工程結算書，清潔隊（
工程主辦單位）於八十五年十二月十二日簽出去，會主計、財政
、建設，會主計室是要審核經費問題，會建設課是要審核工程結
算書內容，結算書內工程計算紙上記載變更設計而扣除部分已經
扣除，賀伯颱風影響部分也有顯示，沒有作隔網及損壞部分都已
扣除，對扣除部分各課室均未表示意見。(3)、驗收紀錄上之驗收
意見欄內以立可白塗掉部分，是伊驗收當天回來所寫，以業務單
位之立場是同意驗收，因為在結算書裡該扣部分均已扣除，主驗
吳武耀（淡水鎮公所建設課技士）也沒表示該工程有何不對，伊
認為應該是同意驗收；伊簽「結算書核可後同意驗收」之後，因
覺得該處不應該由清潔隊表示意見，而應由主驗人表示意見，才
予塗掉，再依簽呈送出；工程結算書經清潔隊簽會建設課汪精良
（該課技士，為海堤工程之監工，與吳耀武均經第一審判決無罪
確定）、吳武耀之後，在驗收意見欄寫「如八十六年四月十七日
簽」，伊認為是授權由業務單位自行判斷是否同意驗收；八十六
年四月二十八日伊批示「依結算金額請承包商請款，餘款退還環
保局」，係試探性，因為建設及主計都未明確表示意見，驗收意
見欄上還是空白，伊再送給建設課，公文回來後，驗收紀錄上才
會有「依八十六年四月二十八日業務單位簽註意見」；該公文於
八十六年五月底、六月初回到清潔隊時，驗收意見欄上面有「准
予驗收」這四個字，伊同時見旁邊有汪精良所寫：「依八十六年
四月二十八日業務單位簽註」，還蓋有汪精良、吳武耀之職章，
兩句話加起來等於是認同工程已經完成驗收程序，因之業務單位
接下來就辦理付款手續之辯解。理由說明：「汪精良、吳武耀既
主張本件工程並未准予驗收，其二人於公文往返中，曾多次表示
意見，並堅詞否認蓋用『准予驗收』條戳印章，被告亦坦認：因
為汪精良並未去執行監工職務，所以主驗吳武耀就不敢寫負面的
意見，也不敢通過驗收等情，由上觀之，『准予驗收』印章似非
汪精良、吳武耀所蓋印，蓋以渠等擔任建設課技士多年，處理大
、小工程之監工及驗收業務，經驗豐富，何以竟然遺漏而未在結
算驗收證明書上亦蓋用准予驗收印文？此與常理應不相合」（見
原判決第二十頁末五行起），惟嗣又謂：「再者，汪精良、吳武
耀以渠等經驗，固應無蓋用『准予驗收』條戳之必要，惟被告亦
明知其非主驗人員無蓋用之權限，且亦否認蓋用該條戳，以該公
文之流程及證據之評價而論，被告、『汪精良、吳武耀亦均有可
能為蓋用該條戳之人』，非必為被告一人而已？」（見原判決第
二三頁末四行起），就是否係吳武耀、汪精良在驗收紀錄之驗收
意見加註「准予驗收」字樣，此與被告有無變造驗收紀錄之判斷
有關事項，理由之論斷前後矛盾，判決已有違誤。原判決復以：
「建造該海堤之目的係為防止垃圾流入海洋，該海堤建造完成後
（尚未驗收），即能達成有效防止垃圾流入海洋之目的，則站在
清潔隊業務單位之立場，『海堤工程雖有部分損毀，惟無關緊要
，工程瑕疵得以減少價金之方式處理，未必要修復完成始能驗收
』，是同年五月底、六月初公文回到清潔隊時，被告見到公文驗
收意見欄上有『准予驗收』四字，並蓋有汪精良、吳武耀之職章
，主觀上認為工程已經完成驗收程序，既認本件工程之驗收已經
通過，則其簽請給付賀建公司工程尾款，就其認知上而言，係屬
當然之理，自堪認被告並無圖利呂子煇或賀建公司之犯意」，資
為有利被告之論斷（見原判決第五四、五五頁）。惟依卷內淡水
鎮公所與賀建公司簽立之工程合約書第十九條第一、二項之約定
，甲方（淡水鎮公所）係俟驗收合格之後，始通知乙方（賀建公
司）付款送達發票，並付清承包之價款；如驗收有局部不合格時
，乙方應即限期修理完成後，再行申請複驗（見卷外證物袋四所
附工程合約）；倘屬無訛，則本件工程似約定如有部分驗收不合
格情形，即應由廠商先行修理完成後，始得驗收。原判決上開「
工程瑕疵無關緊要，未必修復完成始得驗收」等有利被告之論斷
，既未敘明其依據，復與上開證據資料相互齟齬，判決亦有違誤
。（二）按判決書應記載判決之理由，其所載理由，仍不能憑以
斷定其所為論述之根據者，即屬理由不備。又審理事實之法院，
對於案內與法院之判斷，有重大關係之事項，在客觀上認為應行
調查之證據，又非不易調查或不能調查，而未依法加以調查，率
予判決者，即有刑事訴訟法第三百七十九條第十款規定所稱應於
審判期日調查之證據未予調查之違法。原判決就海堤工程之驗收
紀錄之會簽及呈核過程，說明：「該八十六年一月三十一日之驗
收紀錄：(1)、八十六年一月三十一日張進義（清潔隊隊員，經第
一審判決無罪確定）擬具簽呈，內容為：『檢陳本鎮垃圾場海堤
工程驗收紀錄表及工程合約書、變更設計預算書、工程結算書等
，請相關人員用印簽章，可否請核示』。(2)、該簽呈上共浮貼三
份會簽意見：、吳武耀、汪精良所擬（上無日期），內容為：
『本案變更設計函報環保局核備後，變更設計內容新增項目，未
依程序辦理，致無法比對』，建設課長董正之接續核章，主計主
任鄭麗卿於同年二月五日會簽表示：『1.如建設課擬。2.依八十
四年四月十五日北環4-1 字第8828號函，既經縣環保局及省環保
處會勘，故建請上述技術單位會同檢驗，本案工程可否抵擋垃圾
，杜絕污染海域』，上蓋『第二層決行』章（應為主任秘書邱淑
美所蓋）。、被告於同年二月十七日所擬，內容為：『1.本案
變更設計並無新增項目，只是將原有單價分析表一項中之石籠網
材料與石材分開，其計算式已於變更設計預算書之參、數量計算
第一頁中說明。2.請上級單位會驗乙案，八十五年十月二十三日
台北縣環保局依八十五北環場字第三八六一０號函責由本所辦理
』。、吳武耀、汪精良於同年四月十七日又會簽，內容為：『
1.會驗單位抽驗三點，詳如紀錄表抽驗情形，其施工情形及隱蔽
部分由監造單位自行負責。2.本工程既經設計監造單位偉伯公司
簽證及業務單位清潔隊確認在案，是否准予驗收請業務單位自行
依規定辦理』，建設課長董正之接續核章，主計主任鄭麗卿則於
同年四月十八日會簽：『1.擬如建設課擬及二月五日簽第二點意
見。2.另請加會政風』，政風室陳宗強於同年四月二十五日會簽
：『請業務單位本權責依規定辦理』，被告於同年四月二十八日
又擬文：『1.依結算金額請承包商請款。2.餘款退還環保局』，
並蓋有代為決行章。(3)、上開簽呈所檢附之八十六年一月三十一
日驗收紀錄，在抽驗情形欄簽名者有共同被告呂子煇、王振芳（
均經第一審判決無罪確定）、汪精良、吳武耀及被告（該驗收紀
錄之紀錄人員即張進義，主計主任鄭麗卿有前往會驗，但未簽名
），抽驗情形為：抽驗三點，在驗收意見欄核章人員有吳武耀、
汪精良、偉伯公司王振芳，汪精良在已塗上立可白處批示：『依
八十六年四月二十八日業務單位簽註』，旁邊以藍色印泥蓋有『
准予驗收』印文，在複驗意見欄核章人員有張進義表示：『1.八
十五年十月二十三日（85）北環場字第三八六一０號。2.該函表
示不派員複驗』。而該驗收紀錄上立可白塗去之文字，經第一審
當庭勘驗結果為：『結算書核可後同意驗收』」等語（見原判決
第十至十一頁）。如果屬實，上開驗收紀錄，自八十六年一月三
十一日起，至同年四、五月間，在各驗收及監驗單位往返加註意
見，致未能順利完成驗收，顯見甚有爭議。且嗣經吳武耀、汪精
良於同年四月二十八日之後某日，加註上開意見之後，被告竟就
各單位間仍存爭議之驗收，未經上級核示，即自行判行。又依卷
內資料，汪精良在第一審審理時證稱：驗收意見欄所加蓋之「准
予驗收」，係至調查局才看到（見第一審卷(五)第二二至二三頁）
，被告亦自承，係「小姐」拿回來才看到等語，如前所述，而上
開驗收紀錄既係由被告以第二層代行，則上開公文經汪精良於八
十六年四月二十八日之後，在上開驗收意見欄記載意見後，倘未
再呈上級由鎮長或主任秘書核示，是否即由建設課直接交回清潔
隊，由被告收受？倘屬無訛，接觸公文者除被告所稱之小姐外，
是否尚有他人？該被告稱淡水鎮公所傳送公文之職員究係何人？
在吳武耀、汪精良最後附註意見之後，有無將公文送往他處？凡
此均與被告有無在已經製作之驗收紀錄上擅自變造其內容之判斷
有關，非不得查明並傳喚到庭訊問，以明真象。原審未予調查，
且以上開前後齟齬之論斷，為有利被告之認定，自有調查職責未
盡之違法。（三）依原判決援引證人吳武耀所證：「(1)、八十六
年一月三十一日在驗收現場因為看到堤防有部分崩塌，崩坍的部
分是位於海堤工程本身，有些石頭跑到鐵絲網外面，鐵絲網有些
已經整個都開了，所以海堤工程有缺口，損毀的部分是海堤工程
的主要部分，我所謂部分坍塌的意思就是看到有部分的堤防有倒
，已經不完整，因為本件是石籠的工程，應該是固定在鐵絲網裡
面，但是有些已經有破損，石頭都已經掉出來了；我沒有測量坍
塌的範圍，但有當場對業務單位講說這個要修復才可以驗收，因
為有崩塌照理說不可以驗收，但是業務單位說排驗收排了好幾次
，既然所有人都到場，是否要依照驗收慣例，量一下現場尺寸，
寫一下驗收情形，所以我們才會去從沒有坍塌的部分找三個地方
測量，當場作成的結論只是紀錄驗收情形，並沒有作成結論，業
務單位他們說要處理，然後再排複驗等語…。(2)、八十六年一月
三十一日以後，印象中有和主計主任鄭麗卿、汪精良、胡銀樹再
去過一次現場，張進義有無去我不記得了，該次是去看崩塌部分
有無修復，不算是正式驗收，該次去現場沒有作成書面資料，只
是去看而已，應該是四月十七日以前去看的；我有在結算驗收證
明書之驗收意見欄寫『如八十六年四月十七日簽』，應該是四月
十七日之後寫的，但是詳細日期不記得了等語…。(3)、清潔隊所
簽之八十六年一月三十一日簽呈中，建設課於八十六年四月十七
日以浮簽表示意見，是我簽的，內容也是我跟汪精良討論過後，
認為抽驗三點表示驗收情形，因為施工情形及隱蔽部分，是由監
造單位負責，且會簽這次的時候，我們有看到結算書，業務單位
決行章都已經蓋好了，依照規定，我們在驗收當天表達要處理坍
塌的部分，他們應該要說明如何處理，簽出來由首長裁決，但是
在我看到的結算書，業務單位都已經代為決行了，好像也沒有附
如何處置坍塌及首長裁定的簽呈，所以我們就簽了，但是加註要
依照規定辦理，看是否能以扣款方式辦理，及如何改善坍塌部分
」等語（見原判決第十四、十五頁，理由4.）。參諸本件工程嗣
於八十七年十月七日由台北縣政府、淡水鎮公所及法務部派員到
現場會勘結果，包商所施作之石籠，看不出為梯型，毀損部分約
一百多米，為全毀狀況（見卷外移送卷(一)第一四八、一四九、一
五一頁），以上所述如果無訛，海堤工程主要部分當時似確有損
毀，吳武耀並已當場對業務單位說要修復才可以驗收，因為有崩
塌照理說不可以驗收。被告為前揭工程之業務單位主管，驗收時
主驗之吳武耀業已對其明確表示前揭意旨，如其明知上情，不僅
未簽請首長（即淡水鎮鎮長）裁決，且逕代首長決行，就坍塌損
毀亦未予處理，並一再送請建設、主計單位表示意見，復自承「
八十六年四月二十八日我批示說『依結算金額請承包商請款，餘
款退還環保局』那是試探性的，因為建設及主計都沒有明確表示
意見」等情，而以業務單位之身分，簽註上開准予承包商請款之
意見，能否謂其主觀上係認海堤工程之驗收已經通過，而無圖利
呂子煇或賀建公司之犯意？原審就此部分未予調查釐清，並詳加
論敘說明，遽為被告無罪之判決，有理由不備及調查職責未盡之
違法。以上或為檢察官上訴意旨執以指摘，或為本院得依職權調
查之事項，應認原判決仍有撤銷發回更審之原因。至於被告其餘
被訴部分，因公訴人係依裁判上一罪關係起訴，基於審判不可分
原則，應一併發回。
據上論結，應依刑事訴訟法第三百九十七條、第四百零一條，判
決如主文。
中    華    民    國  一○○  年    四    月  二十八  日
                      最高法院刑事第十二庭
                          審判長法官  陳  世  淙  
                                法官  陳  東  誥  
                                法官  何  菁  莪  
                                法官  許  錦  印  
                                法官  施  俊  堯  
本件正本證明與原本無異
                                      書  記  官  
中    華    民    國  一○○  年    五    月    三    日
                                                      Ｅ